最高法院民事判決　　　　　　　　　　　　　　　　九十三年度台上字第七０二號
　　上　訴　人　乙○○
　　訴訟代理人　周武榮律師
　　被 上訴 人　甲○○
右當事人間請求清償借款事件，上訴人對於中華民國九十一年一月二十二日台灣高等
法院第二審更審判決（九十年度上更(一)字第一八七號），提起上訴，本院判決如左：
    主  文
上訴駁回。
第三審訴訟費用由上訴人負擔。
    理  由
本件被上訴人主張：上訴人於民國八十三年十月二十八日即在台證綜合證券股份有限
公司（下稱台證公司）松山分公司設立帳戶買賣股票，其營業員為訴外人江明珠，嗣
於八十七年三月四日起至四月底期間，因資金不足無法辦理交割，乃多次透過江明珠
向伊週轉，由伊直接存入上訴人於台新國際商業銀行股份有限公司（下稱台新銀行）
城東分行所設帳號00000000000000號帳戶內，或由伊向友人陳罔夏、
黃立群、楊秀珍、尤建成及黃昶捷調借資金，並直接由渠等存入上訴人前開帳戶內，
而上訴人期間亦曾匯款至伊或友人帳戶清償借款。經雙方於八十七年四月底結算之結
果，上訴人共積欠伊新台幣（下同）二百十三萬六千七百九十三元，利息五萬四千七
百五十七元，共計二百十九萬一千五百五十元。上訴人乃於八十七年四月二十九日在
台證公司營業員江明珠之櫃台前簽署面額為二百十九萬一千五百五十元之借據一紙，
立據日期因配合股票買賣日期而倒填為八十七年四月二十七日，足證上訴人確實有向
伊借款。因上訴人迄今拒不清償等情，爰依據消費借貸之法律關係，求為命上訴人如
數給付及加計法定遲延利息之判決（被上訴人於第一審請求上訴人給付二百十九萬一
千五百五十元及其法定遲延利息，第一審判命上訴人給付六萬一千一百十五元及其法
定遲延利息，並駁回被上訴人其餘之請求，上訴人對其敗訴部分未提起上訴，被上訴
人就其敗訴部分提起上訴，並減縮訴之聲明，僅請求上訴人再給付二百零七萬五千六
百七十八元及其法定遲延利息。）
上訴人則以：伊並不識字，因尊重專業，乃將印章及存款簿寄放於台證公司營業員江
明珠處，而系爭借據即係江明珠於八十七年四月間請伊於其上簽名，並告知如此始能
向金主調借現金，伊當時不知究理，乃在金額及內容均屬空白的紙張上簽名，嗣後始
知此為借據，惟伊當時僅簽署前開借據首行的「乙○○」，其餘包括立據人「乙○○
」均非伊所親簽，並否認與被上訴人間有消費借貸關係存在。縱認兩造間有如第一審
判決附表（下稱附表）所示之各筆消費借貸關係存在，然被上訴人總共僅存入四百八
十六萬二千五百六十元至伊帳戶，而伊則已陸續返還四百四十六萬八千四百十五元予
被上訴人，另又匯款五十五萬元予被上訴人所承認之第三人何雪枝及李建民，總計已
還款五百零一萬八千四百十五元，故伊對於被上訴人實已無積欠任何借款債務等語，
資為抗辯。
原審依審理之結果，以：查上訴人於八十三年十月二十八日即在台證公司松山分公司
設立帳戶買賣股票，營業員為江明珠，並開立台新銀行城東分行帳號0000000
0000000號之帳戶供股票買賣交割使用等事實，為兩造所不爭執，並有台證公
司松山分公司檔案卡、承諾書、委託買賣證券受託契約各一紙，及台新銀行城東分行
存摺附卷可稽，堪信為真實。而被上訴人主張兩造曾就借款會帳並由上訴人親簽借據
之事實，業據其提出借據一紙為證。上訴人雖辯稱該借據僅有首行的「乙○○」為其
所簽，其餘包括立據人「乙○○」均非伊所親簽，該借據係江明珠於八十七年四月間
請伊於其上簽名，並告知如此始能向金主調借現金，伊當時不知究理，乃在金額及內
容均屬空白的紙張上簽名，嗣後始知此為借據云云。惟證人江明珠證稱：「借據上之
乙○○三字均是乙○○親自寫的，但金額是我寫的，借據第一行的年月日是乙○○寫
的，但甲○○、與借據最後一行的年月日是我寫的，我寫完金額，乙○○才寫名字及
在立據人處簽名」等語。上訴人既自認該借據上之「乙○○」係其所親寫，而由借據
「正本」而觀，借據上第一行之「乙○○」、「」、「４」、「」、第二行之「
甲○○」及倒數第二行立據人欄內之「乙○○」係屬同一墨跡，與第二行「甲○○」
、「貳佰壹拾玖萬壹仟伍佰伍拾元正」及末行「」、「４」、「」之墨跡並不相
同，且第一行之「乙○○」與立據人欄內之「乙○○」簽名係屬同一人所寫。而上開
借據上之印章係屬真正乙節，為上訴人所自認，其雖辯稱：該印章係由江明珠保管，
伊並未蓋章等語。惟江明珠證稱借據上之印章係乙○○所親蓋，原來乙○○把存摺及
印章交給黃昶捷，簽了借據，乙○○就取走存摺及印章等語。而上訴人因本件借款對
於被上訴人、訴外人黃昶捷、江明珠等人告訴或告發偽造文書、詐欺等案件，嗣經地
方法院檢察署對於被上訴人及黃昶捷為不起訴處分，高等法院檢察署為駁回再議之處
分，地方法院及高等法院均對於江明珠為無罪之判決等事實，有不起訴處分書、處分
書及刑事判決書附卷可稽。上訴人既無法提出證據足證上開借據上之印章係屬盜蓋以
及該借據係屬偽造，其辯稱該借據係屬偽造云云，委無可採。上訴人復辯稱：縱認兩
造間曾有消費借貸關係存在，然被上訴人總共僅存入四百八十六萬二千五百六十元至
伊帳戶，而伊則已陸續返還四百四十六萬八千四百十五元予被上訴人，另又匯款五十
五萬元予被上訴人所承認之第三人何雪枝及李建民，總計已還款五百零一萬八千四百
十五元，故伊對於被上訴人實已無積欠任何借款債務云云。被上訴人則主張兩造間之
借款與還款情形如借貸明細表所示，經結算後，迄八十七年四月二十九日止，上訴人
尚欠伊如該借貸明細表所示之本息，故簽立上開借據等語。經查被上訴人主張之事實
，除提出上開借據外，並提出上訴人之台新銀行城東分行存摺與借貸明細表為證，上
訴人對此存摺之真正並未加以爭執。上訴人雖辯稱：被上訴人所提借款明細表中有關
訴外人陳罔夏、黃立群、黃昶捷、楊秀珍及尤建成等人之各筆帳款均與本件無關，蓋
前開訴外人均係由其帳戶直接匯款進入伊帳戶，而非被上訴人向渠等借款後再借予伊
，且被上訴人亦自認並未與伊簽訂得向第三人借款約定書之文件，自無從將前揭訴外
人所匯入之金額算入本件借款。即便被上訴人提出已對前述訴外人為清償之證明書，
惟因被上訴人並非對於債之履行有利害關係之第三人，故其債權應已歸於消滅，並無
由原債權人移轉於被上訴人可言云云。惟查被上訴人主張訴外人陳罔夏、黃立群、楊
秀珍、尤建成、黃昶捷均為伊之朋友，乙○○向伊借錢，伊向陳罔夏等五人調借款項
，陳罔夏等五人均係受被上訴人指示而匯款給上訴人，嗣後伊對於陳罔夏等五人全部
清償所調借之款項等語，業據其提出還款證明書五紙為證。並經證人江明珠結證屬實
，上訴人亦自認未向上開訴外人借錢無訛。應認系爭消費借貸契約係存在於兩造間，
故上訴人上開抗辯，亦無可採。上訴人另辯稱：上開存摺所示於八十七年三月十七日
及同年四月十七日以現金存入之二十五萬元及十二萬二千五百元，並非向被上訴人所
借，係伊向女兒、女婿所借，非被上訴人所存入云云。經查被上訴人主張該二筆現款
為其所存入之事實，業據其提出存款單二件為證，其上所載之存款金額與日期均與上
開存摺所載之存款數額與日期相符。上訴人既無法提出其他證據足證該二筆存款係其
向女兒、女婿所借，非被上訴人所存入，其上開辯詞並無可採。綜上所述，兩造於八
十七年四月二十九日曾就自八十七年三月四日起之八十七年四月二十九日止之各筆借
款及還款數額加以結算，上訴人共向被上訴人借款七百九十二萬九千五百六十元，已
還款五百七十九萬二千七百六十七元，尚欠二百十三萬六千七百九十三元未還，業據
被上訴人提出上開借據、存摺及借貸明細表為證，上訴人未能提出證據證明該借據係
屬虛偽，且承認該存摺係屬真正。從而被上訴人本於消費借貸之法律關係，訴請上訴
人給付二百十三萬六千七百九十三元及其法定遲延利息，自屬有據，應予准許。除第
一審判命上訴人給付六萬一千一百十五元本息外，上訴人應再給付被上訴人二百零七
萬五千六百七十八元本息。並說明本件事證已臻明確，兩造其餘攻擊防禦方法及舉證
於本件判決結果不生影響，毋庸逐一贅述，爰將第一審所為被上訴人敗訴部分之判決
廢棄（減縮部分除外），改判命上訴人應再給付被上訴人二百零七萬五千六百七十八
元本息，經核於法並無違背。上訴論旨，仍執陳詞，並就原審取捨證據、認定事實及
解釋契約之職權行使指摘原判決不當，求予廢棄，為無理由。
據上論結，本件上訴為無理由，依民事訴訟法第四百八十一條、第四百四十九條第一
項、第七十八條，判決如主文。
中　　　華　　　民　　　國　　九十三　　年　　　四　　　月　　　八　　　日
                              最高法院民事第二庭
                                  審判長法官  劉　延　村
                                        法官  劉　福　聲
                                        法官  黃　秀　得
                                        法官  李　彥　文
                                        法官  陳　重　瑜
      右正本證明與原本無異
                                              書  記  官
中　　　華　　　民　　　國　　九十三　　年　　　四　　　月　　 二十 　　日
                                                                        Ａ
